【裁判字號】    89,上易,2145
【裁判日期】    900516
【裁判案由】    詐欺
【裁判全文】
臺灣高等法院高雄分院刑事判決                  八十九年度上易字第二一四五號
    上  訴  人  台灣高雄地方法院檢察署檢察官
    被      告  辛○○
右上訴人因被告偽造文書等案件，不服台灣高雄地方法院八十七年度易字第五九九五
號中華民國八十八年八月二十七日第一審判決（起訴案號：台灣高雄地方法院檢察署
八十七年度偵字第六九六四號、八十七年度偵字第六九六五號、八十七年度偵字第八
七四五號、八十七年度偵字第八七四六號、八十七年度偵字第一二七四二號、八十七
年度偵字第一二七四四號、八十七年度偵字第一二七四五號、八十七年度偵字第一二
七四六號），提起上訴，本院判決如左：
    主  文
原判決撤銷。
辛○○連續行使偽造私文書，足以生損害於他人，處有期徒刑柒月。
    事  實
一、辛○○因經濟狀況不佳，自思以召集民間互助會之方式籌措金錢，乃先於民國八
    十四年八月十日，招募會期自八十四年八月十日起至八十七年二月十日止，會首
    連同會員計三十六會（人次），每月十日開標，每逢七月、十月各加標一次，每
    會會款新台幣（下同）一萬元之互助會（下稱「十日會」）；嗣又於八十五年二
    月二十五日，招募會期自八十五年二月二十五日起至八十七年四月二十五日止，
    會首連同會員共計二十七會（人次），每月二十五日開標，每會會款二萬元之互
    助會（下稱「二十五日會」），二會均採內標制，並均在高雄縣梓官鄉○○村○○路市場巷八十五號，由辛○○自任會首，主持開標事宜。詎辛○○明知其已無
    償債能力，竟基於意圖為自己不法所有及行使偽造準私文書之概括犯意，於高雄
    縣梓官鄉○○村○○路市場巷八十五號開標之地點，（一）於八十五年十一月十
    日之「十日會」標會時，趁當次活會會員壬○○○未到場標會之機會，冒壬○○○之名於標單上填寫標息為二千八百元後，以口頭向到場會員表示該標單為壬○○○填寫，持以競標並標取會款，進而向其餘活會會員庚○○、蔡劉美慎、己○○、癸○○、子○○○（以劉家旺名義參加）等人共計十七位會員謊稱由壬○○○得標，及向壬○○○謊稱係其他會員得標，致其誤以為仍係活會，以此法使上
    開活會會員十八人均陷於錯誤，而各繳付會款七千二百元予辛○○，詐得十二萬
    九千六百元〔（10000元－2800元）×18=129600元〕，並足生損害於壬○○○及
    上開庚○○等活會會員；（二）於八十六年五月二十五日之「二十五日會」標會
    時，以相同手法，冒名陳金娥於標單上填寫標息四千五百元後，混充為活會會員
    陳金娥所填寫競標，持以標取會款，並向庚○○、己○○、丙○○○、戊○○○
    等其餘活會會員共計十一會誑稱由陳金娥得標，及向陳金娥謊稱係其他會員得標
    ，致陳金娥誤以為仍係活會，而使庚○○等十二人陷於錯誤，各繳付會款一萬五
    千五百元予辛○○，詐得十八萬六千元〔（20000元－4500元）×12=186000元〕
    ，足生損害於陳金娥及庚○○等活會會員。八十六年十月五日，辛○○片面宣佈
    止會後，即避不見面，庚○○等人始知受騙。標單事後均拋棄而滅失。
二、案經庚○○、子○○○、戊○○○、丙○○○、丁○○、乙○○、壬○○○、己○○、癸○○訴由臺灣高雄地方法院檢察署檢察官偵查起訴。
    理  由
一、被告辛○○雖未於本院審理時到場陳述，惟原審訊據被告辛○○並不否認於右揭
    時地先後招募「十日會」、「二十五日會」，及於十日會中冒標壬○○○會款等
    事實，但否認冒標陳金娥會款之犯行，辯稱是借標云云。
二、經查：
（一）被告邀集上揭二組互助會，有會單二件可証，（見八十七年度偵字第一二七四
      六號偵查卷第三頁、八十七年度偵字第八七四五號偵查卷第七頁）。應堪信為
      真甲。
（二）右揭事實，迭據告訴人壬○○○、庚○○、子○○○、戊○○○、丙○○○、
      丁○○、乙○○、己○○、癸○○等人於偵審中指訴歷歷，並經證人陳金娥於
      檢察官偵訊中證稱：「未同意被告標其會款，亦未同意借她錢」（見八十七年
      度偵字第八七四六號卷第二十三頁）；「不知被告用其名義標會之事」（見八
      十七年度偵字第六九六四號偵查卷第三十一頁反面）各等語；參以被告於偵訊
      中曾自承：「八十五年二月二十五日的會，冒標陳金娥，在第十六會標到，標
      金四千五百元」等語（八十七年度偵字第八七四六號卷第三十二頁背面）；「
      二十五日的會被告冒標陳金娥的會」等語（八十七年度偵字第六九六四號卷第
      十三頁反面），足認告訴人等就此部分之指訴非虛，堪以採信；原審卷第一六
      八頁被告與陳金娥之和解書載「在八十六年六月二十五日向陳金娥借會，會款
      經他同意，以有錢就還，借會款錢共二十六萬元加十一萬元共三十七萬元」係
      事後和解後迴護之作為，應以前揭偵查中之陳述為甲確可信，被告嗣後翻異前
      詞，改稱有經同意云云，並無可採。
（二）被告冒標壬○○○部分，壬○○○具狀告訴綦詳（見八十七年度偵字第一二七
      四五號偵查卷第頁），壬○○○於原審稱：「八十四年八月十日那會我跟了一
      會，我是活會，為被告冒標，他標會時沒跟我先說，沒有經過我同意」（見原
      審卷第二八頁）。被告與壬○○○於高雄縣梓官鄉調解委員會成立調解，有其
      調解書可按（見原審卷第一二二頁）。
（三）按民間互助會除有特別約定外，僅係會首與會員間訂立之契約，會員與會員間
      並無法律關係存在，而已得標之會員，依據其與會首間之契約，無論何人得標
      ，均有按期繳交會款之義務，（民間互助會已得標之死會會員，無論同組何一
      會員得標及其願出標金若干，均須繳納當期全額會款，縱為會首之人施用詐術
      ，以他會員名義冒標，並向死會會員收取會款，因該等死會會員本負有繳納會
      款之義務，而非陷於錯誤而交付死會款，自無構成詐欺取財罪之可言。最高法
      院八十三年度台上字四一五三號、八十五年台上字第二０七二號、七十六年台
      上字第四九八九號判決意旨參照）故會首冒名標會，其詐欺所得，應僅限於未
      得標會員即活會會員繳納之會款，而被告於偵查中自承：「我：：冒標壬○○○的會，可能是八十五年十二月底，以二千八百元得標」（八十七年度偵字第
      八七四六號卷第二十八頁反面）；「我：：冒標壬○○○的會，是八十四年八
      月十日起的會，八十五年十一月標到，標金（息）二千八百元」，「（問：當
      時活會還有幾會？）答：還有十八活會」，「：：：八十五年二月二十五日的
      會冒標陳金娥，在第十六會標到，標金四千五百元，在八十六年四月標的，那
      時活會還有十二個：：：：」等語（同上卷第二十九頁反面、第三十二頁反面
      ），足徵其先後冒標壬○○○、陳金娥，分別以二千八百元、四千五百元之標
      息得標，各餘活會十八會、十二會，並各詐得如事實欄所示之金額，至所供日
      期略有出入，應係記憶有誤之結果，尚不影響其自白之真實性。末查，告訴人
      等固另指訴被告尚有冒標己○○等人，且止會時僅有五名活會，卻有八名會員
      分錢，顯有人另為被告所冒標云云（此部分未據起訴），惟此不獨為被告所堅
      決否認，且質之告訴人己○○則供稱未遭冒標等語，餘人亦分別供稱不知分錢
      之八名會員為何人，也沒有聽說被告冒標何人等語（台灣高雄地方法院八十八
      年七月二十八日筆錄、八月十三日筆錄），告訴人等此部分指述前後不一，自
      難採取，此外復查無其他積極事證，尚難徒憑告訴人等之指訴，而認定被告此
      部分之犯行，至被告請求傳喚證人劉家旺、劉茂盛，以證明並無冒標其事，及
      另行傳喚證人蔡翠卿，以證明被告亦係遭人連累云云，依上說明，並無必要，
      且與前揭認定被告冒標壬○○○、陳金娥二人之事實，不生影響，法院認無須
      傳喚上開證人，併予敘明。綜上所述，本件事證明確，被告所辯核係卸責之詞
      ，不足採信，犯行堪以認定。
三、按我國民間互助會，係由會首招募會員參加所組成，每於標會時，通常由欲標取
    會款之會員，在空白紙條上，或僅書立其姓名、綽號及數字者，甚或祗書寫數字
    而未書立其姓名、綽號，另以言詞等方法表示係何會員所出具者，則依習慣或特
    約均足以辨明係該會員以所書寫數字為標息金額參加競標之標單，自應以私文書
    論（最高法院八十九年度台上字第一三一九號判決意旨參照）。核被告冒用會員
    名義，偽造載有競標利息之標單，而行使得標，足以生損害於冒標時仍為活會之
    會員，進而詐取他人財物，係犯刑法第二百十六條、第二百二十條第一項、第二
    百十條之行使偽造準私文書罪、第三百三十九條第一項之詐欺取財罪。又其偽造
    準私文書復持以行使，偽造準私文書之低度行為應為行使之高度行為所吸收，不
    另論罪。又被告每次偽造標單冒標得標後，向多數活會會員詐取財物，侵害多數
    人法益，係一行為觸犯數個詐欺取財罪名，為想像競合犯，應依刑法第五十五條
    之規定，從一重處斷。又被告先後多次行使偽造準私文書、詐欺取財之犯行，均
    時間緊接，所犯係構成要件相同之罪，顯均係基於概括犯意反覆為之，應依連續
    犯之規定，分別以一罪論，並加重其刑。被告所犯行使偽造準私文書及詐欺取財
    二罪間，有方法結果之牽連關係，為牽連犯，應依刑法第五十五條之規定，從一
    重之行使偽造準私文書罪處斷。檢察官起訴書雖未引用刑法第二百十六條、第二
    百二十條第一項、第二百十條之偽造文書法條，惟裁判上一罪，屬起訴效力所及
    ，應由本院依法審理，並變更起訴法條。
四、原審為科刑之判決，固非無見，惟（一）原判決謂被告辛○○填寫壬○○○、陳
    金娥之標單，係於標單上記載標息金額後，持向該次活會會員以口頭表示為壬○○○、陳金娥所填寫，其上並未載明二人之姓名，從而上開標單尚難認係以該二
    人名義制作之私文書，自不得以偽造文書罪論擬。而僅依刑法第三百三十九條第
    一項之詐欺取財論罪。自有未合。（二）被告冒名標會之犯罪地點係在其原住處
    ，原判決未予詳細記載，亦有未合。檢察官循被害人之請求上訴意旨指摘原判決
    認定詐標金額過少不當，固無足取，但原判決既有如上所述可議之處，即屬無可
    維持，應由本院撤銷改判，爰審酌民眾參與民間互助會，多為儲蓄或在有急需時
    得藉此籌措財源，被告竟為圖己利，多次冒用會員名義偽造載有競標利息之標單
    參與競標，詐取會款十二萬九千六百元及十八萬六千元，致告訴人受損害，且雖
    曾與告訴人達成和解，但並未賠償告訴人之損失，惟念其犯後尚能坦承犯行，態
    度良好等一切情狀，量處如主文所示之刑。至未扣案之標單，已因被告丟棄滅失
    ，故上開所述偽造之標單，不予宣告沒收，附此敘明。
五、被告經合法傳喚，無甲當理由不到庭，爰不待其陳述逕行判決。
據上論斷，應依刑事訴訟法第三百七十一條、第三百六十九條第一項前段、第三百六
十四條、第二百九十九條第一項前段、第三百條，刑法第五十六條、第二百十六條、
第二百二十條第一項、第二百十條、第三百三十九條第一項、第五十五條，罰金罰鍰
提高標準條例第一條前段，判決如主文。
本案經檢察官陳新慶到庭執行職務。
中    華    民    國      九十      年       五       月      十六      日
                              臺灣高等法院高雄分院刑事第六庭
                                  審判長法官  王憲義
                                        法官  范惠瑩
                                        法官  陳啟造
右甲本證明與原本無異。
如不服本判決，應於判決送達後十日內向本院提出上訴狀，其未述理由者並應於提
出上訴狀後十日內向本院補提理由書（應附繕本)。
                                      書記官  劉金萍
中    華    民    國      九十      年       五       月       十八     日
附錄：本件論罪科刑法條：
刑法第二百十條：
偽造、變造私文書，足以生損害於公眾或他人者，處五年以下有期徒刑。
刑法第三百三十九條第一項：
意圖為自己或第三人不法之所有，以詐術使人將本人或第三人之物交付者，處五年以
下有期徒刑、拘役或科或併科一千元以下罰金。
                                                   Ｋ


司法院資訊處製作；財團法人民間司法改革基金會備份。
